臺灣臺中地方法院民事判決              100年度婚字第720號
原      告  武氏雪絨
訴訟代理人  江慧鈴律師
被      告  王西村
上列當事人間請求離婚事件，本院於民國一百十二月一日言詞辯
論終結，判決如下：
    主      文
准原告與被告離婚。
訴訟費用由被告負擔。
    事實及理由
一、原告起訴主張：原告（原為越南國人，於民國九十八年四月
    二十七日歸化，取得我國國籍）與被告於九十三年四月二十
    七日結婚。婚後原告於九十三年五月二十六日來臺，與被告
    共同生活，並約於同年八月間，被告將原告帶至伊工作之鐵
    工廠工作，月薪約一萬八千元，並交代老闆每月薪資不能交
    給原告，只能由被告收取，然因被告素有賭博習性，常未到
    發薪日即向工廠預支薪資，所領薪資亦大多輸光而無剩餘，
    工廠老闆娘知悉被告惡習，故從原告工作後之第二個月起即
    將薪資直接交由原告，詎被告得知後，怒氣大發，對原告破
    口大罵、怒罵三字經，並脅迫原告將薪資全數繳出，原告哀
    求留下半數以為家用，竟遭被告拳打腳踢，最後薪水仍遭被
    告搶走，只留約新臺幣（下同）三千元給原告生活，連當時
    同住的婆婆見被告惡行，亦譏諷「原告嫁來臺灣不是來當人
    家媳婦的，是到家裏打掃、賺錢、養家的佣人，要原告認清
    自己的身分」云云，令原告難過不已。而被告不僅將原告賺
    得的金錢悉數拿去賭博，輸光後更返家翻找原告私人物品，
    更將原告所存下的錢及當時結婚金飾等都偷走變賣，此外，
    亦常在要不到錢時，動手毆打原告出氣。某次被告甚至持刀
    追砍原告（現原告右手腕仍留有疤痕），原告跑向工廠找老
    闆娘求救，老闆娘怕事不敢收留原告，就讓原告北上至弟媳
    家借住一天，然後找當時的結婚仲介幫忙，結婚仲介知悉後
    ，將原告接到仲介公司暫住，並通知被告前往接回原告，熟
    料被告不僅不予理會，還向仲介表示要退費，以原告賺錢不
    交給他為由，拒絕讓原告返家，原告因此在仲介公司暫住並
    以工作換取食宿，約一個月後，經仲介與被告交涉，最後在
    要求原告簽署日後每月薪資半數交給被告之切結書後，被告
    終於同意讓原告返家。然而，被告未因此而滿足，除將原告
    每月拿到的半數薪資及自己全部薪資，拿往賭場賭博外，賭
    輸後仍不斷向原告索錢，原告不給就毆打原告，使原告長期
    生活在恐懼之中。九十八年十二月六日上午十一時四十分許
    ，被告又因賭博輸光了錢，向原告索錢未果，被告徒手及持
    木棍猛力毆打原告，並揚言要殺死原告，致原告受有頭部、
    右膝部多處傷害；次日被告更至原告上班處埋伏，待原告下
    班時騎機車時，衝撞原告行進中之機車，致原告連車帶人摔
    倒在地，經向警方報案，並向鈞院聲請保護令，經核閱後，
    認被告確有多次向原告施以暴力行為屬實，核發通常保護令
    在案。又兩造因前揭家庭暴力事件，自九十八年十二月六日
    分居各自生活迄今。綜上所述，被告前揭行為，實屬對原告
    施以不堪同居之虐待。再者，兩造分居已逾二年，彼此情感
    已逝，兩造婚姻無疑已生重大裂痕，已達難以繼續維持或回
    復婚姻之希望，而造成難以維持婚姻之源，係因被告前揭行
    為所致，實可歸責於被告，爰依民法第一千零五十二條第一
    項第三款及第二項之規定請求准予原告與被告離婚等語。並
    聲明：如主文所示。
二、被告則以：原告來臺時，確有與被告至鐵工廠上班，但原告
    之薪資，只拿三千元給被告之母使用，被告並未只留下三千
    元給原告生活。被告賭博是用自己的錢，家庭費用亦是被告
    所支付，原告均將自己所賺取的金錢拿回越南。否認原告將
    半數薪資留由其自己使用而遭被告辱罵三字經。被告雖將原
    告之金飾變賣，但所得都交還原告，因為當時金飾比較值錢
    。另被告否認向原告索錢未果而毆打原告，亦否認持刀追砍
    原告，其傷勢究由何來，被告並不知，被告未曾毆打過原告
    ，亦未曾見過原告手上刀傷。原告在婚姻仲介處時，被告亦
    未要求其將薪資交出，否則拒絕其返家。至於兩造書立切結
    書，內容是「要原告將薪資半數交由被告，如其返回越南後
    ，被告將全數還原告」，但事實上原告並未將薪資交付一半
    給被告。原告僅每月給付被告之母三千元外，其他全留由其
    自己使用。但兩造確實自九十八年十二月六日分居迄今，期
    間被告於一百年四月間發生中風，原告僅返家探視被告一次
    即離去，此期間兩造並無夫妻實質生活等語，資為抗辯。並
    聲明：原告之訴駁回。
三、得心證之理由
（一）兩造婚姻關係現仍存續中，有戶籍謄本在卷可憑，並為兩
      造所不爭執，自堪信為真實。
（二）原告主張九十八年十二月七日被告至原告上班，見原告下
      班時騎機車，即衝撞原告行進中之機車，致原告連車帶人
      摔倒在地，經向本院聲請核發保護令獲准在案等事實，業
      據其提出本院九十九年度家護字第二一六號民事通常保護
      令、診斷證明書為證。證人即原告之同事鄒渭嬋到庭結證
      稱：「（九十八年十二月七日原告下班準備離開工廠，是
      否有被被告騎機車從後面撞原告的機車，導致原告倒地，
      被告一路追打原告？）我有當場看到，因為我騎機車在原
      告後面。我在保護令事件有做過證人」等語（本院一百年
      十二月一日言詞辯論筆錄參照），核與原告所述及前揭民
      事通常保護令記載相符，證人之證述自堪可採。則被告對
      原告施以暴力行為，應可認定。再者，原告主張原告自九
      十八年十二月六日離家，兩造各自生活，迄今已逾兩年之
      事實，亦為被告所不爭執，且原告既遭被告施以暴力行為
      而離家，可認其離家有正當理由，又離家期間兩造未有夫
      妻實質生活，亦為被告所不爭執（見本院前開訊問筆錄）
      ，自堪信原告之主張為真實。至於證人賴啟弘於本院之證
      述，核與前揭事實認定不生影響，在此不贅。
（三）按民法第一千零五十二條第二項所稱「有前項以外之重大
      事由，難以維持婚姻者」，乃抽象的、概括的離婚事由，
      係民法親屬編於七十四年修正時，為因應實際需要，參酌
      各國立法例，導入破綻主義思想所增設。但其事由應由夫
      妻之一方負責者，僅他方得請求離婚，是其所採者為消極
      破綻主義精神，而非積極破綻主義。關於是否為難以維持
      婚姻之重大事由，其判斷標準為婚姻是否已生破綻而無回
      復之希望。而婚姻是否已生破綻而無回復之希望，則應依
      客觀的標準，即難以維持婚姻之事實，是否已達於倘處於
      同一境況，任何人均將喪失維持婚姻意欲之程度而定。至
      於同條但書所規定「難以維持婚姻之重大事由應由夫妻之
      一方負責者，僅他方得請求離婚」，乃因如肯定有責配偶
      之離婚請求，無異承認恣意離婚，破壞婚姻秩序，且有背
      於道義，尤其違反自己清白（clean hands）之法理，有
      欠公允，同時亦與國民之法感情及倫理觀念不合，因而採
      消極破綻主義。倘該重大事由，夫妻雙方均須負責時，應
      比較衡量雙方之有責程度，僅責任較輕之一方得向責任較
      重之他方請求離婚，如有責程度相同時，雙方均得請求離
      婚，始屬公允，是責任較重之一方應不得向責任較輕之他
      方請求離婚（最高法院九十四年度台上字第二○五九號民
      事判決意旨；最高法院九十五年度第五次民事庭會議決議
      參照）。本院審酌上情認為：被告對原告施以暴力行為，
      致原告生活在戒慎恐懼之中，兩造之互信基礎顯已盪然無
      存，已如前述。嗣兩造已分居二年，徵之婚姻係男女以終
      生生活為目的之共同生活關係，此共同生活體，須夫妻經
      營共同生活，以建立家庭關係之圓滿。兩造未共同生活已
      二年，致無法共同經營婚姻生活，顯與夫妻關係成立之本
      質有違。又兩造經長期分離，雙方形同陌路，已無情感，
      對於彼此之生活情況完全不瞭解，其等之間僅存夫妻之名
      ，而無夫妻之實。衡之上情，足認任何人處於原告地位時
      ，均無法期待繼續共同生活。依社會上一般通念為體察，
      被告之行為，已足以破壞夫妻情誼且難以繼續維持婚姻關
      係，自得認為有難以維持婚姻之重大事由。而斟酌兩造婚
      姻破綻之可責程度，被告先行對被告施以暴力行為，致兩
      造分居，被告自有責任，至於被告中風後，原告僅返家探
      視被告一次，仍肇因於被告其前之暴力行為相加，並在兩
      造長期分離下，彼此情感已疏，固難認原告無責，惟應由
      被告負主要責任，是原告之歸責事由並未大於被告，揆諸
      前揭說明，原告依民法第一千零五十二條第二項規定請求
      離婚，洵屬正當，為有理由，應予准許。
（四）又按離婚之訴為形成之訴，訴訟標的依通說為形成權即離
      婚事由之存否，於同一當事人主張多項離婚原因時，如法
      院認其中一項為有理由，對於當事人之其他主張即無須審
      酌。本件原告主張離婚之原因另有民法第一千零五十二條
      第一項第三款之事由，惟本院既已依民法第一千零五十二
      條第二項規定准予兩造離婚，則對於原告之其他主張，自
      無審究之必要。
（五）本件事實已臻明確，兩造其餘之攻擊防禦及證據調查，均
      與本案之判斷不生影響，自勿庸一一審酌論列，併此敘明
      。
四、訴訟費用負擔之依據：民事訴訟法第七十八條。
中    華    民    國   100    年    12    月    29    日
                  家事法庭    法  官  簡賢坤
以上正本係照原本作成。
如對本判決上訴須於判決送達後20日內向本院提出上訴狀（須附
繕本）。
如委任律師提起上訴者，應一併繳納上訴審裁判費。
中    華    民    國   100    年    12    月    29    日
                              書記官  賴淵瀛